【裁判字號】    97,訴,1068
【裁判日期】    971031
【裁判案由】    偽造文書
【裁判全文】
臺灣新竹地方法院刑事判決              97年度訴字第1068號
公  訴  人  臺灣新竹地方法院檢察署檢察官
被      告  甲○○
上列被告因偽造文書等案件，經檢察官聲請簡易判決處刑（97年
度偵字第4363號）後，經本院認不宜依簡易判決處刑（97年度竹
簡字第975 號），被告於本院準備程序中，就被訴事實為有罪之
陳述，經告知被告簡式審判程序之旨，並聽取檢察官、被告之意
見後，經本院合議庭裁定由受命法官進行簡式審判程序，本院判
決如下：
    主  文
甲○○行使偽造私文書，足以生損害於他人，處有期徒刑月；
如易科罰金，以新臺幣壹仟元折算壹日；減為有期徒刑壹月又拾
伍日，如易科罰金，以新臺幣壹仟元折算壹日。又行使偽造私文
書，足以生損害於他人，處有期徒刑貳月，如易科罰金，以新臺
幣壹仟元折算壹日；又行使偽造私文書，足以生損害於他人，處
有期徒刑貳月，如易科罰金，以新臺幣壹仟元折算壹日；應執行
有期徒刑肆月，如易科罰金，以新臺幣壹仟元折算壹日。緩刑貳
年。
    犯罪事實
一、甲○○係丙○○之配偶陳清政兄長所生之女；與溫仕章（另
    經檢察官為不起訴處分）則為夫妻關係。緣甲○○因參與乙○○所經營之互助會，其往來方式係每會24期，每期繳交新
    臺幣（下同）2萬元，而於民國96年2月14日至同年3月4日間
    向乙○○借款，並簽發如附表一編號1 至11所示之支票作為
    擔保，因乙○○要求支票需有2 人背書，甲○○竟基於詐欺
    取財及行使偽造私文書之接續犯意，未經丙○○及其配偶溫
    仕章之同意及授權，即擅自持丙○○先前委託其辦理抽股票
    用途所保管之印章，及其配偶溫仕章放置在住處內之印章，
    在其所簽發之如附表一編號1至11所示之支票背面上盜蓋「
    丙○○」、「溫仕章」印文，因而偽造丙○○、溫仕章共同
    擔負票據背書人責任意思之私文書，合計偽造「丙○○」、
    「溫仕章」印文各11枚，佯以表示丙○○、溫仕章同意擔任
    甲○○之背書人，甲○○旋持以行使交付予乙○○收執，而
    乙○○因此誤認丙○○、溫仕章均同意擔負票據背書人責任
    ，於收受甲○○交付之支票後，陷於錯誤，因而借款如附表
    一編號1 至11所示票載金額之現金予甲○○，甲○○藉以詐
    得如附表編號1 至11所示票載金額之款項，足生損害於丙○○、溫仕章及乙○○。
二、嗣因甲○○未清償借款，乙○○乃先持附表一編號1 至10所
    示之支票，向本院聲請核發支付命令，經本院於96年4 月14
    日核發96年度促字第8004號支付命令，並依乙○○聲請書上
    所載地址，送達至新竹縣橫山鄉○○村○○街18號甲○○與
    溫仕章、丙○○之租屋處，甲○○唯恐丙○○、溫仕章發覺
    上情，復另基於行使偽造私文書之接續犯意，於96年5月8日
    上午11時許在上開租屋處，持上開「丙○○」、「溫仕章」
    印章，在如附表二編號1、2所示之本院96年度促字第8004號
    支付命令送達證書上各用印1 枚，偽造丙○○、溫仕章表示
    已收受該支付命令意思之私文書，再將送達證書交予郵務人
    員送回本院而行使之，致實際上未收受支付命令之丙○○、
    溫仕章無從於法定期間內提出異議，該支付命令遂於96年5
    月31日確定。乙○○復持如附表一編號11所示之支票，向本
    院聲請核發支付命令，經本院於96年6 月28日核發96年度促
    字第12063 號支付命令，並依乙○○陳報之甲○○等人戶籍
    地址，分別送達於新竹縣新埔鎮○○里○○街288 號甲○○
    、溫仕章之住處及新竹縣北埔鄉○○村○○街26號丙○○住
    處，因溫仕章之父溫紹鑑於96年8月21日下午4時許代收該支
    付命令後疏未告知溫仕章，致溫仕章無從知悉支付命令一事
    ；而丙○○於96年8月21日下午4時許接獲該支付命令後，雖
    曾向甲○○追問原委，惟甲○○僅以已和債權人乙○○洽談
    和解等語搪塞，使丙○○不疑有他，未於期間內向法院提出
    異議，前開支付命令遂於96年9月13日確定在案。
三、乙○○取得前開2 確定之支付命令執行名義後，隨即向本院
    聲請強制執行，並扣押丙○○所有之銀行存款，經本院於96
    年9月29日核發96年度執字第19567號扣押命令，並依乙○○
    聲請書上所載地址，送達至新竹縣橫山鄉○○村○○街18號
    甲○○租屋處，甲○○再基於行使偽造私文書之接續犯意，
    於96年10月12日上午10時20分許在上址租屋處，持上開「丙○○」所有印章，在如附表二編號3 所示之本院96年度執字
    第19567號扣押命令送達證書上，盜蓋丙○○之印文2枚，表
    示丙○○已收受該支付命令之意思而偽造私文書後，再將送
    達證書交予郵務人員送回本院，足生損害於丙○○。迨96年
    10月下旬某日，丙○○前往臺灣銀行竹北分行欲取款時，經
    該行行員告知其帳戶已遭凍結，始循線得知上情。
四、案經丙○○訴由臺灣新竹地方法院檢察署檢察官偵查後聲請
    簡易判決處刑，嗣由本院改依通常程序審理。
    理    由
一、程序部分：
    按除被告所犯為死刑、無期徒刑、最輕本刑為3 年以上有期
    徒刑之罪或高等法院管轄第一審案件者外，於前條第1 項程
    序進行中，被告先就被訴事實為有罪之陳述時，審判長得告
    知被告簡式審判程序之旨，並聽取當事人、代理人、辯護人
    及輔佐人之意見後，裁定進行簡式審判程序，刑事訴訟法第
    273條之1第1項定有明文。本件被告甲○○所犯係死刑、無
    期徒刑、最輕本刑為3年以上有期徒刑以外之罪，其於準備
    程序中就被訴事實為有罪之陳述，經告知簡式審判程序之旨
    ，並聽取公訴人及被告甲○○之意見後，本院合議庭認為適
    宜而裁定由受命法官獨任進行簡式審判程序，合先敘明。
二、認定被告甲○○犯行所憑之各項證據：
（一）被告甲○○於偵查及本院訊問、準備程序、簡式審判程序
      時對於上開犯行均坦認不諱。其稱：伊有參加乙○○所經
      營之互助會，其往來方式係每會24期，每期繳交2萬元，
      於96年2月14日至同年月3日期間，伊開了11張支票，且未
      經告訴人丙○○及證人溫仕章同意，即擅自拿告訴人丙○○之前抽股票時，放在伊這邊尚未歸還的印章，及其配偶
      即證人溫仕章放置在家中之之印章，蓋用在其所簽發之11
      張支票背面上，再拿至乙○○位於新竹縣竹東鎮○○路上
      之辦公室向乙○○借款，伊以為處理得很好，便沒有告知
      告訴人丙○○及證人溫仕章，所以告訴人丙○○與證人溫
      仕章對於伊借款及擔任支票背書人等事均不知情。但於96
      年3月後因財務困難無法軋票款而跳票，至於乙○○聲請
      之命令送達地址內灣和平街則係伊與證人溫仕章之租屋處
      ，所以告訴人丙○○及證人溫仕章之執行命令都是由伊代
      收，並使用上開告訴人丙○○、證人溫仕章所有之印章在
      送達證書上用印，後來因告訴人丙○○於96年8月間輾轉
      收到1張執行命令時有來問伊，伊才知道事情嚴重性，但
      因當時急著把事情處理好，並沒有向告訴人丙○○告知伊
      借了100多萬元之實情，但後來告訴人丙○○有幫忙伊清
      償100多萬元之借款等語（見96年度他字第2103號偵查卷
      第27、28、32、34、46、47頁，本院97年度竹簡字第975
      號卷第10至12頁，97年度訴字第1068號刑事第10、16至18
      頁）。
（二）告訴人丙○○於偵查中及本院訊問時指訴稱：她事前完全
      不知道被告甲○○有盜蓋她印章，以她為背書人簽發支票
      ，而向乙○○借款100 多萬元情事，她並沒有同意要當借
      款保證人，係後來她於96年10月中旬去臺灣銀行竹北分行
      領錢時，發現其優惠存款帳戶被凍結停止使用，聲請閱卷
      後始知被告甲○○有向乙○○借款的事情，且發現乙○○
      所聲請本院96年度促字第8004號支付命令及96年度執字第
      1956 7號執行命令所寄送之內灣和平街住址並不是她的住
      處，也被人盜用其印章冒領，所以她完全沒有收到上開命
      令，無法提出異議；至於本院96年度促字第12063 號支付
      命令則係因被退件後，經乙○○查詢其戶籍後於96年8 月
      21日再寄送至她位在北埔之住處，她馬上聯絡被告甲○○
      ，被告甲○○則向她解釋借用其名義作保證人向乙○○借
      款19萬元，並謂已與乙○○談妥債務問題，乙○○會撤回
      云云，她以為被告甲○○已解決問題，所以亦未提出異議
      等語（見上開偵查卷第26、27、31、47頁，本院97年度竹
      簡字第975號卷第11頁背面）。
（三）證人溫仕章於偵查中證述稱：他本人也沒有向乙○○借款
      ，事先也不知道被告甲○○將其印章拿去使用向乙○○借
      款，他係借款保證人等事情，係被告甲○○於事情發生後
      之96年7、8月間向他告知始知悉，但他沒有看見過被告甲○○所簽發之支票11張，也沒有在支票背書蓋章，並沒有
      同意被告甲○○以其名義在支票背面上背書，至於在內灣
      和平街之地址雖係他與被告甲○○所承租，但他並沒有收
      到本院核發之96年度促字第8004號支付命令及96年度執字
      第19567 號執行命令等送達證書，也沒有在告訴人丙○○
      之送達證書上蓋章，並不知道告訴人丙○○是否亦為被告
      甲○○之借款保證人等語（見上開偵查卷第33、47頁）。
（四）證人即乙○○之女黃碧淇於偵查中證述稱：她知道被告甲○○向其父乙○○借款之經過，被告甲○○向乙○○借款
      時，因乙○○當時有要求2 名連帶保證人，所以被告乙○○就提出告訴人丙○○及證人溫仕章，而該2 人與被告甲○○有親戚關係，他們就相信被告甲○○，以為丙○○及
      溫仕章同意擔任背書人，並沒有再查證，且被告甲○○前
      後借款共181萬元，都是伊1人到乙○○的辦公室，她幾乎
      都有在場，並沒有看到告訴人丙○○及證人溫仕章與被告
      甲○○同行，又因被告甲○○係拿支票借款，他們要求支
      票要有背書人擔保票款，被告甲○○就以告訴人丙○○及
      證人溫仕章為背書人而在支票背面蓋上告訴人丙○○及證
      人溫仕章之印文等語（見上開偵查卷第45、46頁）。
（五）被告甲○○所簽發之票號VB0000000號、VB0000000號、VB
      0000000號、VB0000000號、VB0000000號、VB0000000號、
      VB0000000號、VB0000000號、VB0000000號、VB0000000號
      、VB0000000號等支票正反面暨退票理由單影本各1份（見
      上開偵查卷第5至15頁）。
（六）本院96年度促字第8004號、第12063 號支付命令、96年度
      執字第19567 號扣押命令、96年度促字第8004號支付命令
      送達證書影本、96年度執字第19567 號扣押命令送達證書
      等影本各1 份在卷可參（見本院96年度促字第8004號民事
      卷宗影卷第16、17、20、21頁，96年度促字第12063 號民
      事卷宗影卷第6頁，96年度執字第19567號民事卷宗影卷第
      6、14、15、19頁）。
（七）綜上，本件事證明確，被告甲○○犯行洵堪認定，應依法
      予以論科。
三、論罪科刑：
（一）論罪：按在支票背面偽造張某之署押，以為背書，其偽造
      支票背書，在票據法上係表示對支票負擔保責任之意思，
      為法律規定之文書，並非依習慣表示一定用意之證明，而
      其此項行為，足以生損害於他人，故應成立偽造私文書罪
      。又其所偽造之此項署押，依法律規定，固應成立偽造私
      文書罪，但仍不失為偽造之署押，應依刑法第219 條宣告
      沒收，最高法院70年臺上字第2162號判例意旨可參。次按
      送達證書乃表示收領訴訟文書送達之證明，雖證書內容由
      送達人制作，但應由受送達人簽名蓋章或捺指印，以證明
      送達，為法律規定之文書，冒名簽收或蓋用偽造印章以示
      簽收，仍屬偽造私文書，亦有最高法院70年臺上字第5782
      號判例可供參考。故被告甲○○於犯罪事實欄一中，在其
      所簽發之如附表一編號1 至11所示之支票背面盜用告訴人
      丙○○及證人溫仕章之印文表示對支票負擔保責任，並向
      乙○○提出而行使之，佯示告訴人丙○○及證人溫仕章同
      章擔任本件背書人，使被害人乙○○誤以為被告甲○○所
      持交以擔保債務之如附表一編號1至11所示之票據均已獲
      背書人之擔保，而同意借款，被告甲○○藉此詐得如附表
      一編號1至11之款項，自足生損害於告訴人丙○○、證人
      溫仕章及被害人乙○○，是核被告甲○○此部分所為，係
      犯刑法第216條、第210條之行使偽造私文書罪及同法第
      339 條第1項之詐欺取財罪（聲請簡易判決處刑書針對被
      告甲○○所犯詐欺取財犯行部分，漏未論及，惟此部分，
      核與業經聲請簡易判決處刑之行使偽造私文書之部分，有
      想像競合之裁判上一罪關係，且經本院改依通常程序審理
      後，已經公訴蒞庭檢察官當庭予以補充更正在案，本院自
      得併予審理，附此敘明）。另被告甲○○於犯罪事實欄二
      、三中，持告訴人丙○○及證人溫仕章所有之印章在如附
      表二編號1、2所示之本院96年度促字第8004號支付命令送
      達證書上各用印1枚，偽造告訴人丙○○及證人溫仕章表
      示已收受該支付命令意思之私文書，再將送達證書交予郵
      務人員送回本院而行使之，致實際上未收受支付命令之告
      訴人丙○○及證人溫仕章無從於法定期間內提出異議；及
      持告訴人丙○○所有印章在如附表二編號3所示之本院96
      年度執字第19567號扣押命令送達證書上，偽造告訴人丙○○之印文2枚，表示告訴人丙○○已收受該支付命令之
      意思而偽造私文書後，再將送達證書交予郵務人員送回本
      院等情，自足生損害於告訴人丙○○及證人溫仕章，是核
      被告甲○○此部分所為，亦係犯刑法第216條、第210條之
      行使偽造私文書罪。次第：
  １、被告甲○○其支票背面及本院送達證書上偽造印文之行為
      ，均屬偽造私文書之階段行為，而偽造私文書之低度行為
      ，應為行使偽造私文書之高度行為所吸收，均不另論罪。
  ２、被告甲○○針對犯罪事實一所犯之詐欺取財及行使偽造私
      文書之2罪間，具有一行為觸犯數罪名之想像競合之裁判
      上一罪關係，應依刑法第55條前段之規定，從一重之行使
      偽造私文書罪。
  ３、又按數行為於同時同地或密切接近之時地實施，侵害同一
      之法益，各行為之獨立性極為薄弱，依一般社會健全觀念
      ，在時間差距上，難以強行分開，在刑法評價上，以視為
      數個舉動之接續施行，合為包括之一行為予以評價，較為
      合理，即透過對於同一法益之同種類侵害行為繼續不間斷
      之實行，業已稀釋個別行為之獨立性，致使刑法評價時將
      之視為單一、整體之犯罪行為，而應論以接續犯。最高法
      院86年臺上字第3295號判例意旨可資參照，是被告甲○○
      於犯罪事實欄一中所犯如附表編號1至11之行使偽造私文
      書之犯行；於犯罪事實欄二中之行使偽造私文書之犯行，
      於犯罪事實欄三中行使偽造私文書之犯行，均分別論以接
      續犯。
  ４、被告甲○○於犯罪事實欄一、二中，各以1接續行使偽造
      私文書之行為，同時侵害告訴人丙○○及證人溫仕章之法
      益，均為同種想像競合犯，應依刑法第55條前段規定，從
      一重之行使偽造私文書罪處斷。
  ５、另被告甲○○於犯罪事實欄一、二、三中所犯行使偽造私
      文書等犯行，其犯意各別，應分論併罰。
（二）科刑：爰審酌被告甲○○前無犯罪紀錄，有臺灣高等法院
      被告前案紀錄表1 份附卷可考，足徵其素行尚佳，惟擅自
      盜用告訴人丙○○、證人溫仕章之印章，無端造成告訴人
      丙○○、證人溫仕章困擾，然犯後坦認犯行不誨，態度良
      好，並考量其素行、生活狀況、智識程度及與告訴人丙○○、證人溫仕章之身分關係等一切情狀，分別量處如主文
      所示之刑，併諭知應執行刑及易科罰金之折算標準，以示
      懲儆。
四、又查被告甲○○於上開犯罪事實欄一之犯行，犯罪時間係在
    96年4月24日以前，且非中華民國96年罪犯減刑條例第3條第
    1項所定不予減刑之罪，合於96年7月16日施行之中華民國九
    十六年罪犯減刑條例規定之減刑條件，則依該條例第2條第1
    項第3款、第7條之減刑規定，爰依法減輕其刑如主文所示，
    併諭知易科罰金之折算標準，附此敘明。
五、又被告甲○○前未曾因故意犯罪受有期徒刑以上刑之宣告等
    情，已如上述，茲念其因一時失慮，致罹刑典，經此偵查科
    刑之教訓，當已知所警惕，信無再犯之虞，且被告甲○○與
    告訴人丙○○業以成立和解，告訴人丙○○及證人溫仕章均
    具狀表示願意原諒被告甲○○，及告訴人丙○○於97年2 月
    27日代被告甲○○償還向乙○○之借款110 萬元等情，有和
    解書、收據及聲請狀等在卷可稽（見本院卷97年度竹簡字第
    975號第6至19頁）。本院因認前所宣告之刑，以暫不執行為
    適當，併予宣告緩刑2年，以啟自新。
六、末查如附表一編號1 至11所示之支票背面蓋之「丙○○」、
    「溫仕章」之印文各1 枚（總計「丙○○」、「溫仕章」印
    文各11枚），如附表二編號1、2所示之送達證書上之「丙○○」、「溫仕章」之印文各1枚及如附表二編號3所示之送達
    證書上之「丙○○」之印文2 枚，均係屬盜用，而非偽造，
    故不該當於刑法第219 條所得義務沒收之範疇，且該支票原
    本、送達證書回執均已分別交付予乙○○及本院收訖，已非
    被告甲○○所有之物，均爰不另為沒收之諭知，附此說明。
據上論斷，應依刑事訴訟法第273條之1第1項、第299條第1項前
段，刑法第210條、第216條、第339條第1項、第55條前段、第51
條第5款、第41條第1項前段、第2項、第74條第1項第1款，判決
如主文。
中    華    民    國    97    年     10    月    31   日
            臺灣新竹地方法院刑事第四庭
                                法  官  劉兆菊
以上正本證明與原本無異。
如不服本判決，應於送達後10日內，向本院提出上訴狀（切勿逕
送上級審）。
中    華    民    國    97    年     10    月    31   日
                                書記官  蕭汝芳
附錄論罪科刑法條：
中華民國刑法第210條
偽造、變造私文書，足以生損害於公眾或他人者，處5年以下有
期徒刑。
中華民國刑法第216條
行使第210條至第215條之文書者，依偽造、變造文書或登載不實
事項或使登載不實事項之規定處斷。
中華民國刑法第339條
（普通詐欺罪）
意圖為自己或第三人不法之所有，以詐術使人將本人或第三人之
物交付者，處5年以下有期徒刑、拘役或科或併科1千元以下罰金
。
以前項方法得財產上不法之利益或使第三人得之者，亦同。
前二項之未遂犯罰之。
附表一：
┌──┬────┬──────┬────┬──────┬──────────┐
│編號│發票人  │ 票載發票日 │票面金額│票 據  號 碼│備            註    │
├──┼────┼──────┼────┼──────┼──────────┤
│ 1  │甲○○  │96年3月14日 │12萬元  │VB0000000號 │於該支票背面上盜蓋「│
│    │        │            │        │            │丙○○」、「溫仕章」│
│    │        │            │        │            │印文各1枚。         │
├──┼────┼──────┼────┼──────┼──────────┤
│ 2  │甲○○  │96年3月16日 │15萬元  │VB0000000號 │同                上│
├──┼────┼──────┼────┼──────┼──────────┤
│ 3  │甲○○  │96年3月21日 │14萬元  │VB0000000號 │同                上│
├──┼────┼──────┼────┼──────┼──────────┤
│ 4  │甲○○  │96年3月22日 │10萬元  │VB0000000號 │同                上│
├──┼────┼──────┼────┼──────┼──────────┤
│ 5  │甲○○  │96年3月26日 │15萬元  │VB0000000號 │同                上│
├──┼────┼──────┼────┼──────┼──────────┤
│ 6  │甲○○  │96年3月27日 │10萬元  │VB0000000號 │同                上│
├──┼────┼──────┼────┼──────┼──────────┤
│ 7  │甲○○  │96年3月28日 │14萬元  │VB0000000號 │同                上│
├──┼────┼──────┼────┼──────┼──────────┤
│ 8  │甲○○  │96年4月2日  │12萬元  │VB0000000號 │同                上│
├──┼────┼──────┼────┼──────┼──────────┤
│ 9  │甲○○  │96年4月3日  │ 9萬元  │VB0000000號 │同                上│
├──┼────┼──────┼────┼──────┼──────────┤
│ 10 │甲○○  │96年4月4日  │10萬元  │VB0000000號 │同                上│
├──┼────┼──────┼────┼──────┼──────────┤
│ 11 │甲○○  │96年5月9日  │60萬元  │VB0000000號 │同                上│
└──┴────┴──────┴────┴──────┴──────────┘
附表二：
┌──┬────────────┬──────────┐
│編號│名                    稱│備                註│
├──┼────────────┼──────────┤
│ 1  │臺灣新竹地方法院96年度促│於該送達證書上應受送│
│    │字第8004號支付命令送達證│達人欄位內盜蓋「劉瑞│
│    │書。                    │琴」印文1枚。       │
├──┼────────────┼──────────┤
│ 2  │臺灣新竹地方法院96年度促│於該送達證書上應受送│
│    │字第8004號支付命令送達證│達人欄位內盜蓋「溫仕│
│    │書。                    │章」印文1枚。       │
├──┼────────────┼──────────┤
│ 3  │臺灣新竹地方法院96年度執│於該送達證書上應受送│
│    │執字第19567 號扣押命令送│達人欄位內盜蓋「劉瑞│
│    │達證書。                │琴」印文2枚。       │
└──┴────────────┴──────────┘


司法院資訊處製作；財團法人民間司法改革基金會備份。
